臺灣屏東地方法院民事判決
111年度簡上字第51號
上  訴  人  江煥基  
被 上訴 人  邱玉嬌  
訴訟代理人  郭憲文律師
上列當事人間請求遷讓房屋事件，上訴人對於民國111年1月27日
本院潮州簡易庭110年度潮簡字第743號第一審判決提起上訴，本
院於111年7月13日言詞辯論終結，判決如下：
    主  文
上訴駁回。
第二審訴訟費用由上訴人負擔。
    事實及理由
一、被上訴人起訴主張：
（一）其為屏東縣○○鄉○○段00地號土地（下稱系爭土地）之登記
      所有權人。系爭土地原為訴外人即被上訴人公公江進發（
      已於民國108年間死亡）所有，江進發生前欲將系爭土地
      分配予三名子女（即被上訴人配偶江煥興、上訴人與訴外
      人江煥棠），惟受農業發展條例規定登記人必須具有自耕
      農身分之限制，故以贈與為原因，將系爭土地移轉登記予
      被上訴人，並於98年間由兩造與江煥棠簽訂土地分管協議
      書（下稱系爭協議書），約定將系爭土地分為A、B、C三
      區，各自管領區域土地上之房舍及由分管人享有所有權或
      事實上處分權。
（二）被上訴人所分得之A區土地上，有如附圖所示編號22⑴、面
      積91平方公尺之舊豬舍（下稱系爭建物），因上訴人借用
      放置物品，乃於系爭協議書第3條約定「位於A區邱玉嬌屋
      後舊豬舍現暫由江煥基放置物品，日後邱玉嬌須用時應無
      條件清空返還，不得有任何異議」等語。被上訴人因需使
      用系爭建物，於110年4月26日發存證信函通知上訴人終止
      借貸關係並請於30日內騰空遷讓返還豬舍，惟上訴人均未
      置理。爰依民法第472條第1款、第767條第1項、系爭協議
      書第3條規定，擇一請求上訴人將系爭建物騰空並返還被
      上訴人。
（三）聲明：
　 1、上訴人應將系爭建物全部騰空後遷讓返還之。
　 2、訴訟費用由上訴人負擔。
　 3、被上訴人願供擔保，請准宣告假執行。　　
二、上訴人答辯：
（一）當初因為江進發表示之後會有更詳細的內容，所以才答應
      要求勉為其難簽下系爭協議書，後來有第二份協議書將系
      爭建物分配給上訴人。但被上訴人跟江煥棠沒有簽名，江
      進發就過世了，系爭建物也有占用到上訴人分管的土地，
      且從頭到尾都是上訴人在使用。
（二）聲明：
　 1、被上訴人之訴駁回。
　 2、訴訟費用由被上訴人負擔。
三、原審判決被上訴人勝訴，並依職權為假執行及預供擔保免為
    假執行之宣告。
四、上訴人不服提起上訴，上訴意旨略以：系爭建物位於系爭土
    地A、B區上，被上訴人僅對於「位於A區邱玉嬌屋後」部分
    的舊豬舍才有管領權限，不應將系爭建物全部歸屬被上訴人
    所有等語，並聲明：㈠原判決廢棄。㈡被上訴人於第一審之訴
    駁回。㈢第一、二審訴訟費用由被上訴人負擔。被上訴人答
    辯意旨略以：系爭協議書已表明系爭建物歸屬被上訴人，不
    必區分位於A區或B區等語，並聲明：㈠上訴駁回。㈡第二審訴
    訟費用由上訴人負擔。
五、兩造不爭執事項：
（一）江進發原為系爭土地所有權人，並在系爭土地上建造系爭
      建物。其於86年6月間以贈與為原因，將系爭土地移轉登
      記予被上訴人。
（二）兩造與江煥棠於98年8月27日簽訂系爭協議書，約定將系
      爭土地分為A、B、C三區各自管領使用，並各自管領使用
      該區域土地上之房舍。
（三）系爭建物至少大部分坐落在被上訴人所分管使用之系爭土
      地A區上，現為上訴人占有使用。
（四）被上訴人因需要使用系爭建物，於110年4月26日發存證信
      函通知上訴人終止借貸關係並請於30日內騰空遷讓返還系
      爭建物，惟上訴人不遵從。
六、本院之判斷：
（一）系爭建物有部分在由上訴人分管使用之系爭土地B區上。
 　1、被上訴人主張系爭建物未坐落在系爭土地B區上，因上訴
      人爭執而列為本件爭點，基於主張權利者應就事實應負舉
      證責任之法理，被上訴人自應就系爭建物未坐落在系爭土
      地B區上，負舉證責任。惟被上訴人就此部分主張，並未
      提出證據以實其說，不能遽信為真。
 　2、本院審酌系爭協議書所檢附之兩造分管範圍圖示（下稱分
      管示意圖，見原審卷第9頁），與地政人員至現場測量後
      所製作之複丈成果圖（即本判決書附圖），兩者比例大小
      相同，可直接做比較；分管示意圖上所示A區寬度為1.7公
      分，而附圖所示之系爭建物，自相鄰之23地號土地起算寬
      度為1.9公分，足見系爭建物確有坐落在系爭土地B區上之
      可能。
 　3、被上訴人就系爭建物未坐落在系爭土地B區上，既未盡舉
      證責任，自不能為有利之認定，且系爭建物亦有坐落在系
      爭土地B區上之可能，故本院認定系爭建物有一部分坐落
      在由上訴人分管使用之系爭土地B區上。
（二）上訴人已沒有合法占用系爭建物之法律上權源。
　 1、上訴人雖辯稱被上訴人僅就「位於A區邱玉嬌屋後」部分
      的舊豬舍才有管領權限，不及於系爭建物全部云云。惟系
      爭協議書第3條約定「位於A區邱玉嬌屋後舊豬舍現暫由江
      煥基放置物品，日後邱玉嬌須用時，應無條件清空返還，
      不得有任何異議」等語（原審卷第8頁），核其文義上並
      未明確標示界線、面積或具體空間，應僅係說明系爭建物
      所在位置，而不是約定切割系爭建物的使用範圍。此由系
      爭協議書第4條約定「A、B、C各區上之房舍，由各分管人
      各自使用，各地上物之產權亦經立書人三人明確認定，日
      後不得再有異議」等語（原審卷第8頁），更可見兩造就
      使用範圍已有所約定，甚至在系爭協議書第2條明白載明
      各人所管領之面積及寬度，以免爭議。故系爭協議書對於
      系爭建物的約定，顯然不是要另外約定切割系爭建物的使
      用範圍，只是因為系爭建物與約定使用之各區範圍不符，
      反而是確認系爭建物為被上訴人所有，且為避免系爭建物
      被切割使用，以求建物整體性之使用效益，才會就系爭建
      物整體另為特別約定。所以上訴人此部分辯稱，與系爭協
      議書所約定不符，不足採信。
　 2、因此，兩造間就系爭建物之歸屬，既於系爭協議書第3條
      另有約定，則日後被上訴人需使用時，上訴人自喪失合法
      占用系爭建物之法律上權源，而應無條件清空返還。上訴
      人辯稱就坐落B區之系爭建物仍有合法占用之法律上權源
      云云，尚無可採。
（三）被上訴人請求上訴人應將系爭建物全部騰空遷讓返還之，
      為有理由。
　 1、民法第464條規定：稱使用借貸者，謂當事人一方以物交
      付他方，而約定他方於無償使用後返還其物之契約。民法
      第472條第1款規定：貸與人因不可預知之情事，自己需用
      借用物者，貸與人得終止契約。
　 2、兩造間依系爭協議書第3條規定就系爭建物成立使用借貸
      契約，並由被上訴人對系爭建物享有事實上處分權。被上
      訴人因需要使用系爭建物，於110年4月26日發存證信函通
      知上訴人終止借貸關係，並請於30日內騰空遷讓返還系爭
      建物（兩造不爭執事項第4點），已合法終止兩造間就系
      爭建物所成立之使用借貸契約，上訴人至遲自110年6月間
      起即已喪失合法占用系爭建物之法律上權源。故被上訴人
      依系爭協議書第3條規定，請求上訴人將系爭建物全部騰
      空遷讓返還之，即為有理由。
（四）綜上所述，被上訴人請求上訴人將系爭建物全部騰空遷讓
      返還給被上訴人，為有理由，應予准許。原審為被上訴人
      勝訴判決，並依職權為假執行及預供擔保免為假執行之宣
      告，核無不合；上訴論旨指摘原判決此部分不當，求予廢
      棄改判，為無理由，應予駁回。
七、依民事訴訟法第436條之1第3項、第449條第1項、第78條，
    判決如主文。
中　　華　　民　　國　　111 　年　　7 　　月　　29　　日
              民事第三庭    審判長  法　官　陳怡先
                                    法　官　李育任
                                    法　官　李宗濡
正本係照原本作成。
本件不得上訴。
中　　華　　民　　國　　111 　年　　7 　　月　　29　　日
                                  書記官  林佳慧